【裁判字號】    91,訴,2512
【裁判日期】    920828
【裁判案由】    勞保
【裁判全文】
臺北高等行政法院判決                            九十一年度訴字第二五一二號
                              .
    原      告  甲○○○○○○.
    被      告  勞工保險局
    代  表  人  廖碧英總經理.
    訴訟代理人  乙○○兼送達.
                丙○○
右當事人間因勞保事件，原告不服行政院勞工委員會中華民國九十一年四月二十九日
台九十勞訴字第○○二六三一六號訴願決定，提起行政訴訟，本院判決如左：
    主  文
原告之訴駁回。
訴訟費用由原告負擔。
    事  實
一、事實概要：
    黃正雄於民國八十七年九月十四日由原告申報加保，其於八十七年十二月十日因
    口腔癌死亡，其配偶以受益人身分申請死亡給付。經被告以原告並無法提供黃正
    雄出勤紀錄及領薪資料，難以認定黃正雄為鼎鑫餐具行僱用之員工，乃依勞工保
    險條例第二十四條規定，核定自八十七年九月十四日加保之日起取消其被保險人
    資格，所請死亡給付依同條例第二十條及行政院勞工委員會八十五年十二月九日
    台八十五勞保二字第一四四九○八號函釋規定，按黃正雄死亡前六個月於前一投
    保單位之平均月投保薪資新台幣（下同）一六、五○○元，核發三十五個月死亡
    給付，計五七七、五○○元。原告不服，向勞工保險監理委員會申請審議經審定
    駁回後，向行政院勞工委員會提起訴願，經訴願決定：「原處分撤銷，由原處分
    機關另為適法之處分。」嗣被告重行審查，仍以八十九年十一月十三日八九保承
    字第一○二○四三七號函核定自八十七年九月十四日加保之日起取消黃正雄被保
    險人資格，已繳之保費不予退還。原告不服，向勞工保險監理委員會申請審議，
    經該會審議駁回後，原告仍不服，提起訴願，經遭決定駁回，遂向本院提起行政
    訴訟。
二、兩造聲明：
    （原告未於準備程序及言詞辯論期日到場，聲明及陳述依其起訴狀所為而記載）
  (一)原告聲明：
    1.訴願決定及原處分均撤銷。
    2.被告應核准黃正男之加保身份，並給付所請之傷病暨死亡給付。
    3.訴訟費用由被告負擔。
  (二)被告聲明：
    1.駁回原告之訴。
    2.訴訟費用由原告負擔。
三、兩造之爭點：被告認定黃正雄非為原告所僱用之員工，依勞工保險條例第二十四
    條規定，核定自八十七年九月十四日加保之日起取消其被保險人資格，已繳保費
    不予退還，是否合法有據？
  (一)原告主張之理由：
    1.依勞工保險條例第一條之立法宗旨，乃是為保障勞工生活，促進社會安全所制
      定之強制性的社會保險。然原告為員工黃正雄加保勞工保險亦是依此立法精神
      而行事，再則勞工保險即採員工到職申報制度，依法公司應為到職員工即確實
      有從事工作事實者，申報加入勞工保險，以確保被保險人之各項權益。
    2.鼎鑫餐具行自成立之初，即以照顧員工及合法經營為信念，一切依法行事，成
      立之初，原本就是因員工黃正雄對餐具業多年的經營經驗及對餐具工廠大盤商
      、以及餐具商品流行趨勢之瞭解，借助其相關之專長，故而聘請為初創之各項
      工作規劃與餐具廠商洽談各業務往來之細節，確實有從事工作之事實，但因黃
      正雄之身體有時會有不適，須就醫住院，在公司除重要事件須由黃正雄親自處
      理以外，其餘時間都是由其配偶張鈺釵代為處理，因張鈺釵在公司有工作事實
      ，於是公司便將其加入勞工保險，但因張鈺釵認為此乃黃正雄之本份工作，其
      只是代為完成，而且公司不論黃正雄病假住院或身體不適多作休息，均不扣黃
      正雄之薪資，故張鈺釵不願再增加公司的負擔，固而不願接受領薪，也就沒有
      領薪資料。
    3.原訴願決定機關原為原處分撤銷，另為適法之處分，被告於派員複查時，只因
      原告之員工稱所有資料已於八十八年初全部送給被告，不知還有什麼資料可給
      ，故被告之訪查人員便要原告員工依訪查人員的意思寫了一份說明書，被告再
      以原告無法提供其所需資料為由，再次裁定取消被保險人黃正雄之投保資格。
      事實上被告所要之領薪資料早在八十八年一月八日申請黃正雄死亡給付時，被
      告第一次訪查之時即已提供領薪資料，但被告卻置之不理，而在爭議時就被告
      所要之領薪資料再次附送於被告佐證，但被告卻不查明事實，再次以該薪資印
      領清冊無可採為由駁回。
    4.另外訪查人員亦有查訪往來廠商，即鵬愷企業有限公司（下稱鵬愷公司）與原
      告員工黃正雄接洽公務事實之經過，鵬愷公司之負責人方文俊亦確實回答被告
      之查訪：「鵬愷企業有限公司與黃正雄本為舊識，鼎鑫餐具行之所有業務接洽
      確實是與黃正雄先生洽定事項，如報價方式、收帳日期、期票時限等等」，可
      知事實實為明確。
    5.就社會保險的立法精神都在每一立法之第一條已然有所明示，概以照顧人民為
      宗旨，故於勞工保險條例第一條亦以保障勞工生活為立法宗旨，並於同法第六
      十三條確保勞工死亡後之遺屬生活為依歸。但被告只以對勞工不利之理由舉證
      推翻被保險人之投保資格而對有利於被保險人的舉證置之不理，實有自陷於以
      營利為目的之嫌，有違勞工保險條例立法宗旨。
  (二)被告主張之理由：
    1.按「年滿十五歲以上，六十歲以下之左列勞工，應以其雇主或所屬團體所屬機
      構為投保單位，全部參加勞工保險為被保險人．．．二、受僱於五人以上公司
      、行號之員工。．．．。」「左列人員得準用本條例之規定，參加勞工保險．
      ．．二、受僱於僱用未滿五人之第六條第一項第一款至第三款規定各業之員工
      。．．．。」「被保險人依前項規定連續請領保險給付期間內，因同一傷病及
      其引起之疾病致殘廢或死亡者，仍得請領殘廢給付或死亡給付。其非因病癒而
      經保險人自設或特約醫院同意出院後，在保險效力停止之日起一年內，因同一
      傷病及其引起之疾病致殘廢或死亡者亦同。」勞工保險條例第六條第一項第二
      款、第八條第一項第二款及第二十條第二項定有明文。又「有關在保險有效期
      間，發生傷病事故之被保險人，非因病癒而經保險人自設或特約醫院同意出院
      後，在保險效力停止之日起一年內：因同一傷病及其引起之疾病致殘廢或死亡
      者，得依勞工保險條例第二十條第二項後段規定請領殘廢或死亡給付。」「有
      關勞保被保險人於加保有效期間因傷病門診診療，於保險效力停止之日起一年
      內因同一傷病致殘廢或死亡，得依勞工保險條例第二十條規定核發殘廢或死亡
      給付，並自函示之日起適用。」亦為行政院勞工委員會八十五年十二月九日台
      八十五勞保二字第一四四０九八號、八十七年四月三十日台八十七勞保二字第
      ０一七七八九號函釋在案。
    2.查黃正雄於八十七年三月間即因口腔癌致殘，向被告申請殘廢給付，據其當時
      所檢具之國立成功大學醫學院附設醫院所開立之殘廢診斷書記載略以，審定殘
      廢日期為八十六年十二月二十九日，患者於八十六年八月二十一日求診，因腫
      瘤切除手術致喪失１、咀嚼、嚥下之功能，除流質食物外，不能攝取或嚥下，
      ２、喪失言語構音功能，除喉頭音以外，其餘不能構音，３、臉部至頸部留下
      十五公分之疤痕。據此，被告審查其符合勞工保險殘廢給付標準表第三十八項
      第二等級，喪失咀嚼、嚥下及言語機能及第五十七項第十等級頭部、顏面部或
      頸部受損壞致遺存顯著醜形者，經合併升級後，核給第一等級一、二００日之
      殘廢給付在案，另原告於八十八年二月二十二日出具說明書略以，黃正雄於八
      十七年八月一日到職擔任進出貨及搬運物品等工作，工作時間為上午十時至下
      午九時，工作內容為物品整理及清點進出貨，為原告直接監督下從事工作之員
      工等。嗣原告於提起訴願及訟訟時又改稱略以，鼎鑫餐具行本因黃正雄對餐具
      業多年之經驗，而聘請其至該行制定一切工作規則，擔任洽談各業務往來細節
      之工作，但因身體有時會有不適，須就醫住院，在公司除重要事件須由黃正雄
      親自處理以外，其餘時間皆由張鈺釵即黃正雄之配偶代為處理。復據國立成功
      大學醫學院附設醫院八十七年十二月十日出具之診斷證明書載略以，黃正雄因
      口腔癌併多處轉移八十七年八月十九日入院，八十七年八月二十七日接受手術
      ，並於八十七年九月九日出院，後因病況惡化，於八十七年十一月十八日入院
      檢查治療，並於八十七年十二月十日死亡。則原告於八十七年九月十四日為黃
      正雄申報加保時，黃正雄雖經手術已出院，惟距出院日僅五日，且其病況旋於
      惡化並死亡。據上所述，不惟原告所提之說明前後不一致，且以黃正雄於八十
      六年十二月間即已喪失語言功能，並於八十七年九月九日始因手術後出院之身
      體狀況，可否於同年月十四日即可實際從事工作，實均難令人採信，又鵬愷公
      司雖提具說明書說明其於八十七年八月初與鼎鑫餐具行業務往來，其係與黃正
      雄接洽所有事項，如報價、收帳方式，惟查其僅說明八十七年八月初之業務往
      來，不惟未提具往來之交易資料，且與本案所爭執八十七年九月十四日保險資
      格之時間無涉。綜據上述，被告認定黃正雄於八十七年九月十四日由原告加保
      時，並無實際從事工作之事實，進而取消其被保險人資格，並依前揭條例第二
      十條第二項及行政院勞工委員會函釋，按黃正雄於前一投保單位之平均月投保
      薪資一六、五００元，核發三十五個月死亡給付，計五七七、五００元，並無
      不法。
    理  由
甲、程序方面：
    本件原告經合法通知，無正當理由，未於言詞辯論期日到場，核無行政訴訟法第
    二百十八條準用民事訴訟法第三百八十六條各款所列情形，爰依被告之聲請由其
    一造辯論而為判決，合先敘明。
乙、實體方面：
一、黃正雄於八十七年九月十四日由原告申報加保，其於八十七年十二月十日因口腔
    癌死亡，其配偶以受益人身分申請死亡給付。經被告以原告並無法提供黃正雄出
    勤紀錄及領薪資料，難以認定黃正雄為鼎鑫餐具行僱用之員工，乃依勞工保險條
    例第二十四條規定，核定自八十七年九月十四日加保之日起取消其被保險人資格
    ，所請死亡給付依同條例第二十條及行政院勞工委員會八十五年十二月九日台八
    十五勞保二字第一四四九○八號函釋規定，按黃正雄死亡前六個月於前一投保單
    位之平均月投保薪資一六、五○○元，核發三十五個月死亡給付，計五七七、五
    ○○元。原告不服，向勞工保險監理委員會申請審議經審定駁回後，向行政院勞
    工委員會提起訴願，經訴願決定：「原處分撤銷，由原處分機關另為適法之處分
    。」，嗣被告重行審查，仍以八十九年十一月十三日八九保承字第一○二○四三
    七號函核定自八十七年九月十四日加保之日起取消黃正雄被保險人資格，已繳之
    保費不予退還。原告不服，向勞工保險監理委員會申請審議，經該會審議駁回後
    ，原告仍不服，提起訴願，經遭決定駁回之事實，有勞工保險給付申請書、勞工
    保險現金給付收據、死亡證明書、被告八十八年三月二十二日八八保承字第六○
    ○五七一三號函、勞工保險監理委員會八十八年十一月二日保監審字第二五三八
    號審定書、行政院勞工委員會八十九年九月二十五日台八十九勞訴字第○○五二
    七六三號訴願決定、被告八十九年十一月十三日八九保承字第一○二○四三七號
    函、勞工保險監理委員會九十年四月九日保監審字第一五五號審定書及行政院勞
    工委員會九十一年四月二十九日台九十勞訴字第○○二六三一六號訴願決定書在
    卷可憑，堪信為真實。
二、按「年滿十五歲以上，六十歲以下之受僱於雇用五人以上公司、行號之員工，應
    以其雇主為投保單位，全部參加勞工保險為被保險人。」「被保險人在保險有效
    期間所發生之傷病事故，於保險效力停止後，必須連續請領傷病給付或住院診療
    給付者，一年內仍可享有該項保險給付之權利；傷病給付期限依第三十五條及第
    三十六條規定；住院診療之被保險人經保險人自設或特約醫院認為可出院療養時
    應即出院。」「被保險人依前項規定連續請領保險給付期間內，因同一傷病及其
    引起之疾病致殘廢或死亡者，仍得請領殘廢給付或死亡給付。其非因病癒而經保
    險人自設或特約醫院同意出院後，在保險效力停止之日起一年內，因同一傷病及
    其引起之疾病致殘廢或死亡者亦同。」「投保單位故意為不合本條例規定之人員
    辦理參加保險手續，領取保險給付者，保險人應依法追還；並取消該被保險人資
    格。」勞工保險條例第六條第一項、第二十條第一項、第二項及第二十四條分別
    定有明文。又「有關在保險有效期間，發生傷病事故之被保險人，非因病癒而經
    保險人自設或特約醫院同意出院後，在保險效力停止之日起一年內，因同一傷病
    及其引起之疾病致殘廢或死亡者，得依勞工保險條例第二十條第二項後段規定請
    領殘廢或死亡給付。」「有關勞保被保險人於加保有效期間因傷病門診診療，於
    保險效力停止之日起一年內因同一傷病致殘廢或死亡，得依勞工保險條例第二十
    條規定核發殘廢或死亡給付，並自函示之日起適用。」分別為行政院勞工委員會
    八十五年十二月九日台八十五勞保二字第一四四九○八號、八十七年四月三十日
    台八十七勞保二字第○一七七八九號函釋在案。
三、原告雖主張黃正雄確有從事工作之事實，但因黃正雄之身體有時會有不適，須就
    醫住院，在公司除重要事件須由黃正雄親自處理以外，其餘時間都是由其配偶張
    鈺釵代為處理云云。但查黃正雄係於八十七年九月十四日由鼎鑫餐具行即原告申
    報加保，黃正雄旋於八十七年十二月十日因口腔癌死亡，而黃正雄於八十七年三
    月間即因口腔癌致殘，向被告申請殘廢給付，依其當時所檢具之國立成功大學醫
    學院附設醫院所開立之殘廢診斷書記載，其審定殘廢日期為八十六年十二月二十
    九日，並記載患者（即黃正雄）於八十六年八月二十一日求診，因腫瘤切除手術
    致喪失１、咀嚼、嚥下之功能，除流質食物外，不能攝取或嚥下，２、喪失言語
    構音功能，除喉頭音以外，其餘不能構音，３、臉部至頸部留下十五公分之疤痕
    。再依卷附國立成功大學醫學院附設醫院八十七年十二月十日所開立之殘廢診斷
    書記載，黃正雄因口腔癌多處移轉於八十七年八月十九日入院，於八十七年八月
    二十七日接受手術，並於八十七年九月九日出院，復因病況惡化於八十七年十一
    月十八日入院檢查並治療，於八十七年十二月十日死亡。由黃正雄上開治療紀錄
    顯示，其於八十七年八月十九日已因口腔癌多處移轉而二度住院，迄八十七年九
    月九日始出院，再參考其嗣後復因病況惡化於八十七年十一月十八日入院檢查並
    治療，於八十七年十二月十日死亡之事實，則八十七年九月十四日距黃正雄腔癌
    多處移轉二度住院手術並於同年月九日出院，僅差五日。依上述黃正雄病況嚴重
    之情形，八十七年九月十四日正值黃正雄身體虛弱需休養時間，衡諸常情，並無
    工作之必要，且其八十六年間即因腫瘤切除手術致喪失咀嚼、嚥下之功能，除流
    質食物外，不能攝取或嚥下；喪失言語構音功能，除喉頭音以外，其餘不能構音
    ，再經二次手術其狀況應益形惡化，此由其於八十七年十一月十八日即因病況惡
    化再度入院檢查並治療，於八十七年十二月十日死亡之事實可以證明。因此，被
    告主張黃正雄於八十七年九月十四日由原告加保時，並無實際從事工作之事實，
    堪信為真實。原告雖曾提出鵬愷公司出具之說明書証明鵬愷公司於八十七年八月
    初與鼎鑫餐具行業務往來，係由黃正雄接洽所有事項，如報價、收帳方式；另張
    義宗出具之証明書記載八十七年八月黃正雄原告餐具行實際從事工作等等。但查
    上開證明書僅說明八十七年八月初之業務往來或工作情形，不惟未提具往來之交
    易資料或出勤記錄，且與本件所爭執八十七年九月十四日保險資格之時間無涉，
    張義宗亦非在原告處加保員工，均不能為有利原告之論據。原告主張黃正雄於上
    述加保期間確有從事工作之事實云云，非屬可採。
四、綜上所述，被告認定黃正雄於八十七年九月十四日由原告加保時，並無實際從事
    工作之事實，因而取消其被保險人資格，已繳之保費不予退還，並依前揭條例第
    二十條第二項及行政院勞工委員會函釋，按黃正雄於前一投保單位之平均月投保
    薪資一六、五００元，核發三十五個月死亡給付，計五七七、五００元，於法並
    無不合。訴願決定予以維持，亦屬妥適。原告請求撤銷訴願決定及原處分，並應
    核准黃正男之加保身份，以及給付所請之傷病暨死亡給付（指本次投保），為無
    理由，應予駁回。
據上論結，本件原告之訴為無理由，爰依行政訴訟法第九十八條第三項前段、第二百
十八條，民事訴訟法第三百八十五條第一項前段，判決如主文。
中      華      民      國    九十二    年      八      月    二十八    日
                        臺 北 高 等 行 政 法 院   第 三 庭
                                           審 判 長 法  官  姜素娥
                                                    法  官  林文舟
                                                    法  官  陳國成
右為正本係照原本作成。
如不服本判決，應於送達後二十日內，向本院提出上訴狀並表明上訴理由，如於本判
決宣示後送達前提起上訴者，應於判決送達後二十日內補提上訴理由書（須按他造人
數附繕本）。
中      華      民      國    九十二    年      八      月    二十九    日
                                                    書記官  王英傑


司法院資訊處製作；財團法人民間司法改革基金會備份。
